【裁判字號】    98,訴,2676
【裁判日期】    990720
【裁判案由】    遷讓房屋等
【裁判全文】
臺灣板橋地方法院民事判決              98年度訴字第2676號
原      告  乙○○
訴訟代理人  甲○○
被      告  丙○○
訴訟代理人  劉錦隆律師
複 代理 人  劉力豪律師
上列當事人間遷讓房屋等事件，本院於民國99年6 月29日言詞辯
論終結，判決如下：
    主  文
被告應將門牌號碼為臺北縣三重市○○○街二三九之七號房屋遷
讓返還原告。
被告應自民國九十八年三月一日起至遷讓返還上開房屋之日止，
按月給付原告新臺幣貳萬參仟肆佰捌拾柒元。
訴訟費用由被告負擔。
本判決第一項於原告以新臺幣陸拾玖萬元為被告供擔保後，得為
假執行。但被告如以新臺幣貳佰零伍萬壹仟元為原告預供擔保，
得免為假執行。
    事實及理由
一、程序方面：
  (一)原告於訴狀送達後，追加被告丙○○之後，復撤回原起訴之
    被告劉素月及劉興洲，經被告丙○○、劉素月、劉興洲當庭
    表示同意（見本院卷第46至47頁、第51至58頁），故本件僅
    剩被告1人。
  (二)被告以門牌號碼為臺北縣三重市○○○街239之7號房屋（下
    稱系爭房屋）之公同共有人訴外人楊木基已訴請確認楊木基
    對於系爭房屋之公同共有權存在及確認楊木基對於系爭房屋
    訴外人王心妤被拍賣之公同共有權有優先購買權存在為由，
    聲請本院裁定停止本件訴訟程序，核楊木基所主張者為土地
    法第34條之1第5項、第4項之優先購買權，係屬債權性質，
    縱屬真實，楊木基亦不得主張本院97年度執字第42447號強
    制執行事件拍賣系爭房屋予拍定人原告之拍賣為無效（其餘
    理由詳後），故無裁定停止本件訴訟程序之必要，先予明
    。
二、原告主張：
  (一)坐落臺北縣三重市○○○段頂崁小段408之12地號土地（下
    稱系爭土地），係鈞院95年度執字第16409號強制執行事件
    之執行標的物，由原告於民國97年1月8日得標買受，並分別
    於同年1月24日及1月30日，取得權利移轉證書及土地所有權
    狀。至系爭房屋係鈞院97年度執字第42447號強制執行事件
    之執行標的物，亦為原告於98年11月11日得標買受，並於同
    年11月19日取得權利移轉證書。系爭土地與系爭房屋原均屬
    訴外人劉楊蘭所有，劉楊蘭於81年6月間僅以系爭土地設定
    抵押權與農民銀行，嗣劉楊蘭死亡，而上開抵押權所擔保之
    債權因未受清償遭強制執行（即上開95年度執字第16409號
    ），且以劉楊蘭之繼承人王心妤為債務人，於97年1月8日由
    原告拍定買受。至系爭房屋則因劉楊蘭另有其他債務，乃復
    以劉楊蘭之繼承人王心妤為債務人，而於97年度執字第4244
    7號強制執行程序，亦由原告買受。原告於取得系爭土地後
    ，曾依給付地租之法律關係，向訴外人劉興洲起訴為請求，
    並經鈞院為97年度重訴字第112號民事判決確定。即認為系
    爭房屋與系爭土地間，有民法第876條第1項之地上權設定。
    因此，劉興洲亦向原告給付租金。惟系爭房屋嗣經鈞院97年
    度執字第42447號強制執行事件拍賣，並由原告依法取得權
    利。又該次執行程序中，訴外人劉素月陳稱渠係系爭房屋之
    占有人。惟據被告丙○○以存證信函通知原告已經由劉興洲
    處買受而受讓並占有系爭房屋，又劉興洲係自受贈於劉素月
    處，再劉素月之權利則係以買賣而取得。上開鈞院97年度執
    字第42447號強制執行所為之拍賣，係出賣第三人之物，原
    告係居於所有人地位而為系爭房屋之占有，非無本權。
  (二)未登記之不動產因無法以登記而取得所有權，是依民法第75
    9條，除起造人得以原始取得之方式，而有權利外，其餘僅
    依「繼承、強制執行、徵收、法院之判決」者，始有之。本
    件系爭房屋，原告係於鈞院強制執行程序中買受。原告買受
    之前，雖前訴判決肯認係爭房屋與原告之土地有民法第876
    條第1項之法定地上權關係。然則，原告依民法第759條、強
    制執行法第98條第1項取得係爭房屋之所有權，已如上述。
    抑有進者，所有權以外之物權，及以該物權為標的物之權利
    ，歸屬於一人者，其權利因混同而消滅；民法第763條第1項
    定有明文。是該所謂「法定地上權」，亦已因混同而消滅。
  (三)被告並非系爭房屋之所有人，而僅為事實上處分權人。系爭
    房屋既為未辦理保存登記之建物，除原所有人，或有民法第
    759條所指之情事外，其餘之人無論依有償或無償之債權行
    為，均因不能登記，而無從發生物權變動之效力。故被告主
    張買受系爭房屋縱屬真實，雖生事實上處分權之效力，亦僅
    得於債之關係當事人間為主張，並無對抗第三人之物權效力
    。是以對於原告之請求返還所有物，被告並無得對抗之占有
    本權。
  (四)強制執行程序中，第三人如認執行標的物其有權利，應於執
    行程序終結前提起訴訟。被告於本件訴訟中主張，97年度執
    字第42447號強制執行所為之拍賣，係出賣其物，然物之所
    有人尚無從爭執，況被告充其量僅就系爭房屋有事實上處分
    權。故無論此係防禦方法，或竟為反訴之提起，均屬無據。
    鈞院97年度重訴字第112號民事判決雖為系爭房屋與系爭土
    地間，有民法第876條第1項之地上權設定之認定。然系爭房
    屋既經原告於強制執行事件中拍定買受，則原告係真正之權
    利人，應無疑問。故被告即無占有之權源。又被告對系爭房
    屋之占有，受有占有之利益，並致原告受無法對系爭土地為
    使用收益之損害。此被告之占有，雖曾有法律上之原因，惟
    此原因已由原告之取得系爭房屋所有權，而不復存在。故依
    民法第179條後段及同法第181條但書之規定，被告應以價額
    償還之。原告即本於房屋所有人之地位，爰依民法第767條
    前段、第179條後段及同法第181條但書規定，提起本訴等語
    。併為聲明：1.被告應將建物門牌臺北縣三重市○○○街23
    9之7號房屋遷讓返還予原告。2.被告應自98年3月1日起，按
    月給付原告新臺幣（下同）貳萬參仟肆佰捌拾柒元，至交還
    建物門牌臺北縣三重市○○○街239之7號房屋之日為止。3.
    原告願供擔保，請准宣告假執行。
三、被告則以：
  (一)系爭房屋係由劉素月向楊木基購得，再由劉素月贈與劉興洲
    ，嗣被告又向劉興洲購得，經被告將劉興洲業於97年12月19
    日讓與被告系爭房屋及法定地上權之事實通知原告。原告並
    未取得系爭房屋所有權。鈞院97年度執字第42447號強制執
    行事件所拍賣之系爭房屋為第三人劉興洲所有，雖由原告拍
    定，其拍賣無效。
  (二)鈞院97年度重訴字第112號民事判決主文第1項為「被告劉興
    洲所有門牌臺北縣三重市○○○街239之7號房屋使用原告所
    有臺北縣三重市○○○段頂崁小段408-12地號土地之地租自
    97年1月30日起核定為每月2萬3487元」。既然鈞院97年度重
    訴字第112號民事判決主文已判定系爭房屋為劉興洲所有，
    即有既判力，非但原告不得主張系爭房屋非劉興洲所有，法
    院亦不得為系爭房屋非劉興洲所有之判斷，故原告主張系爭
    房屋為其所有云云，違反鈞院97年度重訴字第112號民事確
    定判決之既判力。
  (三)鈞院97年度執字第42447號強制執行事件之債務人為王心妤
    ，並非被告之前手劉興洲或劉楊蘭，且王心妤並非劉楊蘭之
    繼承人，而原告主張系爭房屋原為劉楊蘭所有，王心妤為劉
    楊蘭之繼承人云云。惟查劉楊蘭係89年2 月18日死亡，王心
    妤為90年1月7日出生，劉楊蘭死亡時，王心妤尚未受胎，故
    王心妤並非劉楊蘭之繼承人。鈞院97年度執字第42447號強
    制執行事件之債務人為王心妤，卻拍賣非王心妤所有之系爭
    房屋，其拍賣無效，原告自不得因無效之拍賣取得系爭房屋
    所有權等語，資為抗辯。併為答辯聲明：1.原告之訴及假執
    行之聲請均駁回。2.如受不利判決，被告願供擔保，請准宣
    告免為假執行。
四、經查：
  (一)系爭土地係原告於97年1月8日自本院95年度執字第16409 號
    強制執行事件（王心妤為債務人，於90年1月7日出生，王心
    妤係劉楊蘭之夫劉志浩之繼承人，劉志浩為劉楊蘭之繼承人
    ，為劉楊蘭之外孫女）拍定得標買受，並分別於97年1 月24
    日及1 月30日，取得權利移轉證書及土地所有權狀。又系爭
    房屋坐落於系爭土地及臺北縣三重市○○○段頂崁小段408
    之7 地號土地上，97年7月2日登記為3068建號（含1至3層樓
    ，為未辦保存登記之違章建築物，原為1241建號，登記為劉
    楊蘭所有，原建號已辦理滅失登記），亦係原告於98年11月
    11日以2,051,000元自本院97年度執字第42447號強制執行事
    件（王心妤為債務人）拍定得標買受，並於98年11月19日取
    得權利移轉證書（權利範圍全部）。原告於取得系爭土地後
    ，曾依給付地租之法律關係，向劉興洲起訴為請求，並經本
    院為97年度重訴字第112 號民事判決確定，即認為系爭房屋
    與系爭土地間，有民法第876條第1項之地上權設定，且劉興
    洲亦向原告給付每月租金23,487元至98年2月28日止（被告
    並未向原告給付系爭房屋占用系爭土地之租金或任何對價）
    。系爭房屋係由劉素月向楊木基購得，再由劉素月贈與劉興
    洲，嗣被告又向劉興洲購得，經被告將劉興洲業於97年12月
    19日讓與（交付）被告系爭房屋及法定地上權之事實通知原
    告。系爭房屋現仍由被告占有使用中之事實，為兩造所不爭
    執，並有本院95年度執字第16409號權利移轉證書、系爭土
    地所有權狀、本院97年度執字第42447號權利移轉證書、本
    院97年度重訴字第112 號民事判決及確定證明書、租金收據
    、本院97年度執字第42447號強制執行事件拍賣公告附卷可
    稽（見本院卷第4至8頁），復經本院依職權調閱本院97年度
    執字第42447號清償債務事件執行卷宗查明屬實，應信為真
    。
  (二)按「拍賣之不動產，買受人自領得執行法院所發給權利移轉
    證書之日起，取得該不動產所有權，債權人承受債務人之不
    動產者亦同。」、「因繼承、強制執行、徵收、法院之判決
    或其他非因法律行為，於登記前已取得不動產物權者，應經
    登記，始得處分其物權。」，強制執行法第98條第1項及民
    法第759條定有明文。系爭房屋既係原告依法拍定得標買受
    ，並於98年11月19日取得權利移轉證書（權利範圍全部），
    則原告依上開規定，自已取得系爭房屋之所有權。次按「設
    定抵押權時，土地及其土地上之建築物，同屬於一人所有，
    而僅以土地或僅以建築物為抵押者，於抵押物拍賣時，視為
    已有地上權之設定，其地租、期間及範圍由當事人協議定之
    。不能協議者，得聲請法院以判決定之。」，民法第876條
    第1項亦定有明文。準此，上開法定地上權之成立，係因土
    地及其土地上之房屋，原本同屬於一人所有，嗣因僅以土地
    或僅以建築物為抵押者，於抵押物拍賣予他人，而為他人所
    有之後，則土地及其土地上之房屋已非同屬於一人所有之情
    形而言。本件原告於取得系爭土地後，曾依給付地租之法律
    關係，向劉興洲起訴為請求，並經本院為97年度重訴字第11
    2號民事判決確定，即認為系爭房屋與系爭土地間，有民法
    第876條第1項之地上權設定，且劉興洲亦向原告給付每月租
    金23,487元至98年2月28日止等情，雖已如前述，惟系爭房
    屋嗣後復由原告依法拍定得標買受，並於98年11月19日取得
    權利移轉證書（權利範圍全部），而取得系爭房屋之所有權
    ，顯見系爭土地及其上之系爭房屋已同屬於原告一人所有，
    自原告於98年11月19日取得系爭房屋之所有權起，系爭房屋
    與系爭土地間即無民法第876條第1項之適用，故無法定地上
    權存在。
  (三)按「公同共有物之處分及其他之權利行使，除法律另有規定
    外，應得公同共有人全體之同意。」，民法第828條第3項定
    有明文。又繼承人數人公同共有之遺產，依民法第八百二十
    八條第二項之規定，固非得公同共有人全體之同意不得處分
    ，惟該數人由其中一人管理家務者，如因清償共同負擔之債
    務而有處分遺產之必要時，其在必要限度內處分遺產，自可
    推定其已得公同共有人全體之同意（最高法院33年上字第11
    96號判例意旨參照）。依被告提出之民事起訴狀（見本院卷
    第81至82頁）所示，系爭房屋之公同共有人楊木基雖已對於
    原告訴請確認楊木基對於系爭房屋之公同共有權存在及確認
    楊木基對於系爭房屋訴外人王心妤被拍賣之公同共有權有優
    先購買權存在。惟依上開起訴狀所示，楊木基所主張者為土
    地法第34條之1第5項、第4項之優先購買權，係屬債權性質
    ，縱使為真，楊木基亦不得主張本院97年度執字第42447 號
    強制執行事件拍賣系爭房屋予拍定人原告之拍賣為無效。另
    楊木基主張系爭房屋為劉楊蘭之遺產，因子女均拋棄繼承，
    由劉楊蘭之配偶劉志浩與劉楊蘭之弟楊木基共同繼承，應繼
    分各二分之一。嗣劉志浩於91年9月30日死亡，其子女亦均
    拋棄繼承，故劉志浩之遺產由其外孫女王心妤（90年1月7日
    出生）繼承，是系爭房屋應為楊木基與王心妤公同共有，縱
    認為真，亦因王心妤因同時繼承劉志浩遺產債務（即劉楊蘭
    遺產債務，業經本院依職權調閱本院97年度執字第42447號
    清償債務事件執行卷宗查明屬實）之故，致遭劉楊蘭之債權
    人劉明珠聲請強制執行，而由本院以97年度執字第42447號
    將系爭房屋拍賣，由原告拍定得標買受，並取得系爭房屋所
    有權。則依上開說明，劉楊蘭遺產債務應為楊木基與王心妤
    共同負擔之債務，系爭房屋遭拍賣以清償劉楊蘭遺產債務，
    自可推定已得公同共有人楊木基與王心妤全體之同意。
  (四)按「所有人對於無權占有或侵奪其所有物者，得請求返還之
    。」、「無法律上之原因而受利益，致他人受損害者，應返
    還其利益。雖有法律上之原因，而其後已不存在者，亦同。
    」、「不當得利之受領人，除返還其所受之利益外，如本於
    該利益更有所取得者，並應返還。但依其利益之性質或其他
    情形不能返還者，應償還其價額。」，民法第767條第1項前
    段、第179條、第181條定有明文。無權占有他人之房屋及土
    地，可獲得相當於租金之利益，為社會通常之觀念。本件自
    原告於98年11月19日取得系爭房屋之所有權起，系爭房屋與
    系爭土地間即無民法第876條第1項之適用，故無法定地上權
    存在，且原告於取得系爭土地後，曾依給付地租之法律關係
    ，向劉興洲起訴為請求，並經本院為97年度重訴字第112 號
    民事判決確定，即認為系爭房屋與系爭土地間，有民法第87
    6條第1項之地上權設定，且劉興洲亦向原告給付每月租金23
    ,487元至98年2 月28日止（被告並未向原告給付系爭房屋占
    用系爭土地之租金或任何對價）等情，已如前述，足認系爭
    房屋占用系爭土地之利益價額亦為相當於每月租金23,487元
    。從而，原告依民法第767條前段、第179條後段及同法第18
    1條但書規定，請求被告給付如訴之聲明所示，為有理由，
    應予准許。
五、兩造分別陳明願供擔保請准宣告假執行或免為假執行，經核
    並無不合，爰各酌定相當之擔保金額，予以准許。
六、本件事證已臻明確，兩造其餘攻擊、防禦方法及舉證，經本
    院審酌後，認對於判決結果均無影響，爰不一一論述，併此
    指明。
據上論結，本件原告之訴為有理由，依民事訴訟法第78條、第39
0條第2項、第392條，判決如主文。
中    華    民    國    99    年    7     月    20    日
                  民事第三庭    法  官  楊千儀
以上正本係照原本作成。
如對本判決上訴，須於判決送達後20日內向本院提出上訴狀（需
按他造人數附繕本）。如委任律師提起上訴者，應一併繳納上訴
審裁判費。
中    華    民    國    99    年    7     月    20    日
                                書記官  劉鴻傑

司法院資訊處製作；財團法人民間司法改革基金會備份。
